---
title: "Tendencias de consumo de cocteles en Colombia"
author: "Juan Pablo Montilla"
date: "2025-07-15"
output:
  pdf_document:
    latex_engine: xelatex
    toc: true
    number_sections: true
    toc_depth: 2
    highlight: tango
    keep_tex: true
    fig_caption: true
---

## Introducción

Este proyecto analiza las tendencias de búsqueda en Google relacionadas con cocteles en Colombia. El objetivo es identificar patrones de comportamiento, comparar el interés entre diferentes bebidas y encontrar oportunidades comerciales para negocios como mobile bars o marcas de bebidas alcohólicas.

Se utilizan datos públicos extraídos con `gtrendsR`, visualizados en R y documentados para fines de análisis estratégico.

---

## Librerías y herramientas utilizadas

```{r setup, message=FALSE, warning=FALSE}
library(gtrendsR)
library(ggplot2)
library(dplyr)
```

## Consulta de tendencias por bebida

``` {r bebidas}
bebidas <- c("mojito", "gin tonic", "michelada", "coctel")
trends_bebidas <- gtrends(keyword = bebidas, geo = "CO", time = "today 12-m", onlyInterest = TRUE)
head(trends_bebidas$interest_over_time)
```

# Visualización de tendencias por coctel comparadas

```{r viscoctel}
if (!is.null(trends_bebidas$interest_over_time) && "hits" %in% names(trends_bebidas$interest_over_time)) {
  ggplot(trends_bebidas$interest_over_time, aes(x = date, y = hits, color = keyword)) +
    geom_line(size = 1) +
    labs(title = "Tendencias de búsqueda por bebida en Colombia (últimos 12 meses)",
         x = "Fecha", y = "Interés (0–100)", color = "Bebida") +
    theme_minimal()
} else {
  message("⚠️ No se encontraron datos para bebidas.")
}
```
  
## Consulta de tendencias por perfil de sabores del coctel

```{r sabores}
sabores <- c("coctel dulce", "coctel citrico", "coctel amargo")
trends_sabores <- gtrends(keyword = sabores, geo = "CO", time = "today 12-m", onlyInterest = TRUE)
head(trends_sabores$interest_over_time)
```

# Visualización de tendencias por perfil de sabores

```{r vissabores, message=FALSE, warning=FALSE}
if (!is.null(trends_sabores$interest_over_time) &&
    "hits" %in% names(trends_sabores$interest_over_time)) {
  
  ggplot(trends_sabores$interest_over_time, aes(x = date, y = hits, color = keyword)) +
    geom_line(size = 1) +
    labs(title = "Interés por perfil de sabor de cocteles en Colombia (Últimos 12 meses)",
         x = "Fecha", y = "Interés (0–100)", color = "Sabor") +
    theme_minimal()
  
} else {
  message("⚠️ No se encontraron datos para visualizar. Verifica conexión o términos de búsqueda.")
}
```
       
# Visualización por individual

``` {r visind}
if (!is.null(data) && all(c("date", "hits", "keyword") %in% names(data))) {
  ggplot(data, aes(x = date, y = hits)) +
    geom_line(color = "#69b3a2", size = 1) +
    facet_wrap(~ keyword, scales = "free_y") +
    labs(title = "Interés por tipo de sabor de cocteles",
         x = "Fecha", y = "Interés") +
    theme_minimal()
} else {
  message("⚠️ Datos insuficientes para facet_wrap.")
}
```
  
## Consulta de tendencias por tipos de licor

```{r licor}
licores <- c("coctel con vodka", "coctel con ron", "coctel con gin", "coctel con whisky")
trends_licores <- gtrends(keyword = licores, 
                          geo = "CO", 
                          time = "today 12-m", 
                          onlyInterest = TRUE)
head(trends_licores$interest_over_time)
```
# Visualización por tipo de licor

```{r vislicor}
data <- trends_licores$interest_over_time
if (!is.null(data) && all(c("date", "hits", "keyword") %in% names(data))) {
  ggplot(data, aes(x = date, y = hits, color = keyword)) +
    geom_line(size = 1) +
    labs(title = "Interés por tipo de licor en cocteles (últimos 12 meses)",
         x = "Fecha", y = "Interés (0–100)", color = "Licor") +
    theme_minimal()
} else {
  message("⚠️ No se encontraron datos válidos de licores.")
}
```
  
## Consulta por tipo de publico

```{r publico}
publico <- c("cocteles para mujeres", "cocteles para hombres", 
             "cocteles sin alcohol", "cocteles faciles")
trends_publico <- gtrends(keyword = publico, 
                          geo = "CO", 
                          time = "today 12-m", 
                          onlyInterest = TRUE)
head(trends_publico$interest_over_time)
```

# Visualización por tipo de publico

```{r vispubli}
data <- trends_publico$interest_over_time
if (!is.null(data) && all(c("date", "hits", "keyword") %in% names(data))) {
  ggplot(data, aes(x = date, y = hits, color = keyword)) +
    geom_line(size = 1) +
    labs(title = "Interés por tipo de coctel según público (últimos 12 meses)",
         x = "Fecha", y = "Interés (0–100)", color = "Segmento") +
    theme_minimal()
} else {
  message("⚠️ No se encontraron datos para públicos.")
}
```
## Analisis en conjunto resultados de busquedas

# Definir grupo
```{r comb}
if (!is.null(trends_sabores$interest_over_time) &&
    !is.null(trends_licores$interest_over_time) &&
    !is.null(trends_publico$interest_over_time)) {
  df_combinado <- bind_rows(
    trends_sabores$interest_over_time,
    trends_licores$interest_over_time,
    trends_publico$interest_over_time
  )
} else {
  df_combinado <- NULL
}
```
# Visualizaciones en conjunto resultado de bsuqueda

```{r viscon}
if (!is.null(df_combinado)) {
  ggplot(df_combinado, aes(x = date, y = hits, color = keyword)) +
    geom_line(size = 1) +
    labs(title = "Comparación de tendencias: sabores, licores y públicos",
         x = "Fecha", y = "Interés (0-100)", color = "Término") +
    theme_minimal()
}
```
  
#. Analisis del promedio de busqueda del grupo

```{r prom}
if (!is.null(df_combinado)) {
  resumen_promedios <- df_combinado %>%
    group_by(keyword) %>%
    summarise(promedio_interes = mean(hits, na.rm = TRUE)) %>%
    arrange(desc(promedio_interes))}
```
  
#. Visualización de promedio de busqueda

```{r visprom}
if (exists("resumen_promedios")) {
  ggplot(resumen_promedios, aes(x = reorder(keyword, promedio_interes), y = promedio_interes, fill = keyword)) +
    geom_col(show.legend = FALSE) +
    coord_flip() +
    labs(title = "Promedio de interés por término (últimos 12 meses)",
         x = "Término de búsqueda", y = "Promedio de interés (0–100)") +
    theme_minimal()}
```
  
##. Insights estratégicos

-Basado en las búsquedas en Google Trends durante los últimos 12 meses en Colombia, se pueden extraer los siguientes hallazgos:

-El término “mojito” fue, desde el inicio, uno de los cocteles más buscados, con picos recurrentes de interés. Esto puede asociarse a su perfil dulce, cítrico y refrescante, lo cual coincide con preferencias estacionales y momentos de ocio.

-A pesar de que términos como “coctel cítrico” o “coctel amargo” casi no registran búsquedas, sí se observa un interés marcado por “coctel dulce”, lo cual sugiere que las personas buscan sabores comunes pero los describen con términos simples.

-En cuanto a licor, “coctel con vodka” superó al resto (ron, gin y whisky), lo cual lo posiciona como el licor base más buscado en Google Trends. Esto puede relacionarse con cocteles como el Moscow Mule, el Sex on the Beach o el Espresso Martini y debido a ser un licor neutro que puede presentar más opciones para combinar con otros sabores.

-También se evidenció un volumen relevante en búsquedas como “cocteles para mujeres” y “cocteles sin alcohol”, lo cual abre oportunidades de segmentación por perfil del consumidor.
-Estas tendencias sugieren que una estrategia comercial en el sector de cocteles podría enfocarse en:

-Promocionar cocteles con vodka de perfil dulce y visual atractivo (ej. frutales, florales, cremosos)

-Diseñar menús que incluyan versiones sin alcohol o personalizadas según el género o momento de consumo

-Usar nombres simples y keywords comunes en canales digitales, campañas de pago o contenido SEO

-Enfocar esfuerzos en momentos de alta estacionalidad (ej. diciembre, mitad de año, festivos)

Estas decisiones pueden ser particularmente efectivas para negocios tipo mobile bar, bares pop-up o experiencias de marca en eventos, donde el diseño de producto y la lectura del consumidor son claves.

## Conclusión
Este análisis demuestra cómo los datos abiertos, como los de Google Trends, pueden usarse para entender el comportamiento del consumidor en tiempo real. Con herramientas como R y gtrendsR, es posible detectar preferencias, segmentar audiencias y tomar decisiones informadas en sectores como gastronomía, bebidas y hospitalidad.

Este ejercicio integra mi experiencia previa en servicio y desarrollo de producto con mis habilidades en análisis de datos y marketing estratégico.

## Autor y repositorio
JUAN PABLO MONTILLA

http://github.com/JuanPabloMon

